ACORDAO-COMPLETO-2438467

ACÓRDÃO 78/2021 ATA 1/2021 - PLENÁRIO

VISTOS, relatados e discutidos estes autos que tratam de embargos de declaração opostos por Antônio Mendonça Monteiro Junior, ex-prefeito de Lucena/PB, em face do Acórdão 2851/2020-TCU-Plenário;
ACORDAM os Ministros do Tribunal de Contas da União, reunidos em Sessão do Plenário, ante as razões expostas pelo Relator, em:
9.1. conhecer, com fulcro no art. 34 da Lei 8.443/1992, dos embargos de declaração opostos por Antônio Mendonça Monteiro Junior para, no mérito, rejeitá-los; e
9.2 dar ciência desta deliberação ao recorrente.

Embargos de declaração contra acórdão que negou provimento a recurso de revisão opostos em face de deliberação que julgou as contas do recorrente irregulares, condenando-o ao pagamento de débito e de multa, por irregularidades em convênio firmado para a construção de sistema de esgotamento sanitário.

Prefeitura Municipal de Lucena - PB

3. Recorrente: Antônio Mendonça Monteiro Junior (XXX.734.384-XX).

13.1. Ministros presentes: Ana Arraes (Presidente), Walton Alencar Rodrigues, Benjamin Zymler, Augusto Nardes, Aroldo Cedraz, Raimundo Carreiro, Bruno Dantas e Jorge Oliveira (Relator).
13.2. Ministro-Substituto convocado: Marcos Bemquerer Costa.
13.3. Ministro-Substituto presente: André Luís de Carvalho.

JORGE OLIVEIRA

Ministra Ana Arraes

Trata-se de embargos de declaração opostos pelo responsável em face do Acórdão 2851/2020-TCU-Plenário, de relatoria da Ministra Ana Arraes, que negou provimento ao recurso de revisão interposto contra decisão que julgou irregulares as contas de Antônio Mendonça Monteiro Junior, condenando-o ao pagamento do débito apurado e da multa do art. 57 da Lei 8.443/1992.
	A condenação decorreu da ausência de comprovação da aplicação de R$ 62.121,17 do Convênio 2.907/2005, celebrado entre a Funasa e o município de Lucena/PB, para a construção de sistema de esgotamento sanitário.
	Alega o embargante, em preliminar, que não fora intimado acerca do dia da apreciação do processo pelo plenário do TCU, impedindo-o de produzir sustentação oral.
	No mérito, aponta a ocorrência de omissão no acórdão recorrido, por não ter sido analisada pelo Tribunal a informação constante do recurso acerca do arquivamento do inquérito civil público "em que há conclusão inequívoca sobre a regularidade na aplicação das verbas repassadas pela Funasa ao Município de Lucena...'.
	Afirma, também, ter havido contradição, pois a Relatora consignou no voto que o relatório de inspeção de obras do Tribunal de Contas do Estado da Paraíba de 15/6/2009 não avaliou a avença tratada nestes autos, apesar de o Convênio 2.907/2005 estar mencionado no referido documento.
	Pede o recorrente a nulidade do acórdão embargado ou o provimento dos presentes embargos, com efeitos infringentes, para julgar regulares as contas do interessado.

Bruno Lopes de Araújo (7.588-A/OAB-PB) e outros representando Antônio Mendonça Monteiro Junior.

Não atuou

Embargos de declaração em face de acórdão que apreciou recurso de revisão. Pedido de nulidade do acórdão. Inexistência de nulidade. Conhecimento do recurso. Inexistência da omissão e da contradição alegadas. Rejeição. Notificação do embargante.

TOMADA DE CONTAS ESPECIAL (TCE)

não atuou

Esta é a quarta vez que a presente tomada de contas especial, instaurada pela Fundação Nacional de Saúde em desfavor de Antônio Mendonça Monteiro Júnior, ex-Prefeito Municipal de Lucena/PB, em razão de irregularidades na aplicação dos recursos do Convênio 2907/2005, é submetida a julgamento nesta Corte de Contas.
	Por ausência de comprovação da regular aplicação dos recursos, a Primeira Câmara julgou irregulares as contas do responsável, condenando-o ao pagamento do débito apurado e de multa (Acórdão 3258/2015-TCU-Primeira Câmara - Relator Ministro José Mucio) . Posteriormente, os recursos de reconsideração e de revisão foram improvidos (Acórdão 1543/2018-TCU-Primeira Câmara - Relator Ministro Walton Alencar Rodrigues e Acórdão 2851/2020-TCU-Plenário - Relatora Ministra Ana Arraes) . 
	Examinam-se, nesta oportunidade, embargos de declaração opostos em face dessa última decisão mencionada, adotada no recurso de revisão.
	Preliminarmente, vale dizer que descabe o pedido de nulidade da condenação por não ter sido o responsável intimado da data de julgamento do processo.
	A publicação da pauta de julgamento supre a comunicação pessoal sobre a data de julgamento, de sorte que a sua ausência não ofende os princípios constitucionais ligados à defesa, consoante jurisprudência consolidada desta Corte e validada pelo Supremo Tribunal Federal (MS-AgR 26.732/DF, Relatora Ministra Carmen Lúcia) . E de fato este processo constou da pauta da sessão plenária do dia 21 de outubro do ano passado, devidamente publicada na edição do dia 19 de outubro do Boletim do Tribunal de Contas da União - BTCU, que se constitui órgão oficial de divulgação previsto no § 3º do art. 141 do Regimento Interno. Ressalte-se que o BTCU consta do Portal do TCU na internet, oferecendo a mais ampla divulgação a todos os interessados. 
	Por preencherem os requisitos de admissibilidade previstos no art. 34 da Lei 8.443/92, conheço dos presentes embargos de declaração.
	No que tange à omissão alegada, de que não fora considerada a informação constante do recurso acerca do arquivamento do inquérito civil público, vale dizer que a instrução técnica, transcrita integralmente no relatório da deliberação atacada, acolhida pela Relatora, consigna explicitamente que a decisão do Ministério Público Federal de arquivar esse procedimento não comprova a aplicação dos recursos impugnados, "... ao afirmar (em) que a parte executada pelo município com recursos dos convênios 2907/2005 e 2048/2005 seria aproveitada na nova rede de coleta de esgotos. Isto porque a possibilidade de aproveitamento do que já foi executado, por se tratar de mera hipótese, não de benefício efetivo, não enseja o correspondente abatimento no valor do débito apurado."
	Ademais, registra a Ministra, no voto, que os documentos juntados aos autos, na fase recursal, "... não elidem tais lacunas, não há que se falar em nexo de causalidade dos R$ 62.121,17 sacados da conta do convênio, diante da não comprovação da execução física dos serviços alegadamente prestados."
	Inexiste, tampouco, contradição. Ao assinalar que o relatório de inspeção do Tribunal de Contas do Estado da Paraíba não avaliou o cumprimento do objeto do convênio 2.907/2005, a Relatora foi fiel aos fatos contidos no referido documento.
Trata esse documento do relatório da "Auditoria de Obras e/ou Serviços de Engenharia", produzido em 2009, em 7 obras realizadas em 2007 no município de Lucena/PB, em que se inclui a rede de esgotamento sanitário.
Nesse relatório há apenas a menção, em uma linha de uma determinada planilha, de que o convênio tratado neste processo (2.907/2005) constituiria uma das fontes de recursos para a execução da rede de esgotamento sanitário, ligações domiciliares, estação de tratamento de efluentes e lagoa de estabilização. Consta do relatório, a propósito, que a obra, que seria ainda suportada por 2 outros convênios, encontrava-se paralisada e que os módulos foram executados em localidade sem abastecimento de água, não atendendo, portanto, a finalidade social. Não há no mencionado relatório da Corte de Contas estadual, portanto, conforme registrado pela Relatora, qualquer análise sobre a aplicação dos valores impugnados nesta TCE.
No mérito, portanto, não assiste razão ao embargante.
Diante do exposto, VOTO por que seja aprovada a minuta de acórdão que ora trago ao exame deste Plenário.
TCU, Sala das Sessões Ministro Luciano Brandão Alves de Souza, em 20 de janeiro de 2021.
JORGE OLIVEIRA 
Relator